【裁判字號】    94,上訴,1567
【裁判日期】    950119
【裁判案由】    殺人等
【裁判全文】
臺灣高等法院高雄分院刑事判決        94年度上訴字第1567號
上  訴  人
即  被  告  丁○○
指定辯護人  本院公設辯護人  甲○○
上列上訴人因殺人等案件，不服臺灣高雄地方法院93年度重訴字
第96號中華民國94年9 月22日第一審判決（起訴案號：臺灣高雄
地方法院檢察署93年度偵字第535 號），提起上訴，本院判決如
下：
    主  文
原判決撤銷。
丁○○共同殺人，處有期徒刑拾年，褫奪公權捌年。
扣案義大利BERETTA 廠牌92DS型口徑9MM 制式半自動手槍、美國
BERETTA 廠牌92FS型口徑9MM 制式半自動手槍、義大利BERETTA
廠牌92FS型口徑9MM 制式半自動手槍各壹把（均含彈匣壹只，槍
枝管制編號分別為0000000000、0000000000、0000000000號）、
口徑9MM 制式子彈貳顆均沒收。
    事  實
一、丁○○與宋建宏（另案經本院94年度上訴字第558 號判處有
    期徒刑10年）係朋友關係，丁○○係陳志玄之胞弟。民國（
    下同）93年1 月2 日凌晨1 時許，陳志玄在高雄市旗津區○
    ○○路476 號「文進小吃部」與友人陳文信飲酒消費之際，
    為勸阻其他包廂內友人蔡瑞昇與曾俊豪間之爭執，因爭論聲
    音較大，適有夏正德亦偕妻乙○○○及友人蕭登進夫婦在店
    內消費，引發夏正德前往關切，因而與陳志玄發生口角，進
    而與陳志玄、蔡瑞昇等人互毆，夏正德之子丙○○、夏國明
    聞訊亦趕赴該小吃店加入互毆，陳志玄於互毆中受傷，由陳
    文信、蔡瑞昇送往旗津醫院就診。丁○○、宋建宏及友人李
    春竹（另案經檢察官通緝中）等人聞訊亦趕往醫院探視而獲
    悉上情，欲自力討回公道，李春竹遂先行離開旗津醫院，前
    往不詳處所取出其所有義大利BERETTA 廠牌92DS型口徑9MM
    制式半自動手槍、美國BERETTA 廠牌92FS型口徑9MM 制式半
    自動手槍、義大利BERETTA 廠牌92FS型口徑9MM 制式半自動
    手槍各1 把（均含彈匣1 只，每一彈匣可裝填子彈數15發，
    槍枝管制編號分別為0000000000、0000000000、0000000000
    號）及至少29發以上之口徑9MM 之制式子彈預藏在身返回旗
    津醫院後，於同日凌晨3 時許，由丁○○駕駛車號末位數字
    4 碼為6789號之黑色賓士廠牌自用小客車，李春竹則騎乘機
    車搭載宋建宏往夏正德在高雄市○○區○○路30巷4 號住處
    之方向行駛，途中李春竹取出其預先藏放在身之上開3 把制
    式手槍及裝填有子彈之彈匣，分別交給丁○○、宋建宏各1
    把，共同未經許可而持有制式手槍、子彈（各持何種類型之
    手槍、手槍內彈匣中各有幾發子彈，因李春竹在逃，丁○○
    、宋建宏亦不記得所持手槍之種類，無從查證），不知情友
    人許健文、王逸文、陳祥文、蔡瑞昇、蔡文龍、陳家寬、蔡
    承君（均另案經檢察官處分不起訴）適亦分別在「勇伯仔豆
    漿店」及附近旗津區○○路麵攤吃麵時，見狀亦好奇隨後前
    往觀看。丁○○、宋建宏、李春竹於同日約凌晨3 時許，抵
    達夏正德在上開大關路30巷4 號住處之巷口時，見夏正德與
    友人蕭登進在住處對面（中間隔著窄巷）遮雨棚內泡茶聊天
    ，相距約20、30公尺，詎丁○○等3 人明知以手槍朝人體開
    槍射擊，將致人於死，且以手槍朝20、30公尺外之處射擊，
    並不能十分準確射擊目標，竟萌生殺害夏正德之直接故意，
    以及縱使殺害蕭登進亦不違背其等本意之不確定故意，基於
    共同之犯意聯絡，分持上開制式90手槍各1 把，朝夏正德所
    在方向前方接續射擊26發以上子彈（現場遺留退彈未擊發之
    子彈2 發、24個彈殼；其中7 發係槍枝管制編號0000000000
    號手槍所射出；7 發係槍枝管制編號0000000000手槍所射出
    ；10發係槍枝管制編號0000000000號手槍所射出），子彈射
    入口分別在遮雨棚前停放之車牌號碼XLK-027 號機車之引擎
    蓋左側、置物箱及腳踏板處有4 處、遮雨棚旁花台內向牆面
    有一處、遮雨棚花台間垂立之擋風塑膠布上有一處、花台上
    方公賣局紙箱上有一處直接射擊彈孔痕跡。夏正德聽到槍聲
    後，即起身持塑膠椅作掩物欲走出遮雨棚外查看時，頭部左
    額處遭槍彈擊中，子彈彈頭因貫穿出顱後左枕部，當場倒地
    不起；蕭登進隨即趴在地上，避開子彈，未被槍擊而幸免於
    難。在場之丁○○、宋建宏、李春竹及其他先後到場不知情
    之許健文等人見狀，即騎駛原交通工具群起逃離現場，在屋
    內乙○○○、丙○○發現後即電話報警處理。嗣經警調閱現
    場附近監視錄影帶畫面，通知丙○○指認後查知宋建宏、丁
    ○○涉有重嫌，循線追緝時，宋建宏、丁○○即於翌（3）
    日攜帶上開作案槍枝3 把到案說明並為警方查扣在案。夏正
    德遭槍擊後經送往旗津醫院轉送阮綜合醫院急救，於同年1
    月4 日凌晨4 時8 分許，因上開頭部貫穿槍擊傷，致頭顱骨
    嚴重骨折、腦內大量出血，不治身亡。
二、案經高雄市政府警察局鼓山分局報請臺灣高雄地方法院檢察
    署檢察官偵查起訴。
    理  由
一、證據能力：按被告以外之人於審判外之陳述，而經當事人於
    審判程序同意作為證據，法院審酌該言詞陳述或書面陳述作
    成時之情況，認為適當者，亦得為證據，刑事訴訟法第159
    條之5 定有明文。查同案被告宋建宏、證人蔡文龍、許健文
    等人於警詢中筆錄，及卷附內政部警政署刑事警察局槍彈鑑
    定書、高雄市政府警察局刑事鑑驗中心現場勘察報告暨現場
    圖、高雄市政府警察局鑑驗書，及阮綜合醫院診斷證明書、
    檢察官相驗屍體、解剖屍體報告、現場血跡反應報告等書面
    ，雖係審判外陳述書面，惟經當事人於審判程序中同意有證
    據能力（原審法院94年9 月8 日審判筆錄，審理卷2 第28頁
    ），本院並審酌渠等警詢供述應係基於證人任意自由陳述，
    並與被告自白情節大致相符，另上開文書係有鑑定能力機關
    所提出報告，作成之際無外力不當影響，並非違法取證，可
    認具客觀、科學性證據，均認具證據適格且為適當，依上開
    規定，自得採為本件論罪科刑之證據。
二、訊據上訴人即被告丁○○對於與宋建宏、李春竹共同未經許
    可而持有扣案槍枝前往夏正德在高雄市○○區○○路30巷住
    處巷口開槍射擊之事實，固均供認不諱，惟矢口否認有殺人
    之犯意，辯稱：被告當時只有朝地上及天空射擊，目的在恐
    嚇對方，沒有殺人意思，且係因被害人起身探頭出來，才遭
    到子彈射傷，否則被害人如在遮雨棚內即不會遭到子彈射擊
    而死亡云云。
三、經查：
  (一)被告丁○○對當日持有扣案槍枝中1 把及子彈朝被害人夏正
    德住宅前巷口射擊之事實，已迭據其於警、偵訊、原審審理
    及本院審理時供認不諱，核與證人蔡文龍於警訊中證稱：「
    我看到丁○○、『波仔』、『昌仔』等3 人持槍」等語；證
    人許健文於警訊證稱：「我在命案發生前有看見丁○○、宋
    建宏、李春竹手上分持乙把手槍」等語相符（見高市警鼓分
    三字第0930000136號 (三)卷 第20、第35頁），自堪認屬真
    實。
  (二)扣案之義大利BERETTA 廠牌92DS型口徑9MM 制式半自動手槍
    、美國BERETTA 廠牌92FS型口徑9MM 制式半自動手槍、義大
    利BERETTA 廠牌92FS型口徑9MM 制式半自動手槍各1 把（槍
    枝管制編號各為0000000000、0000000000、0000000000號）
    均機械性能良好，可擊發同口徑制式子彈，認具有殺傷力；
    口徑9MM 之制式子彈2 顆雖於案發時並未擊發，為未發彈，
    然經送鑑驗結果，亦認具有殺傷力，經警現場勘察扣得現場
    遺留彈殼，與前開在槍擊現場扣得之9MM 彈頭、彈殼及子彈
    碎片紋痕特徵相吻合，確係扣案3 支手槍所擊發之事實，有
    內政部警政署刑事警察局93年1 月13日刑鑑字第0930002537
    號槍彈鑑定書附卷可憑（見93年度偵字第535 號卷第57頁以
    下），均堪認屬槍砲彈藥刀械管制條例所禁止持有之槍彈。
  (三)被告於警詢中供稱：「從旗津醫院離開後，開車前往夏正德
    住處理論途中，遇到宋建宏、李春竹等人，就收下1 把手槍
    」等語（見高市警鼓分刑字第0930000136-1警 (二)卷 ，第
    3 、5 頁），則被告持有槍彈係於槍擊事件發生前，且由李
    春竹交付，嗣並供作槍擊殺人使用，此為被告所是認之事實
    ，則其迄至槍擊事件結束前均保管使用槍、彈，持有時間非
    短，且有開槍等為自己支配利用行為，因此，被告丁○○未
    經許可持有槍、彈之犯行，亦堪認定。
  (四)被害人夏正德係於92年1 月2 日在其住處前，因頭部中槍倒
    地，致頭部受有子彈貫穿傷，造成腦內嚴重大量出血，經送
    醫後延至同年月4 日4 時8 分不治死亡之事實，業經檢察官
    督同法醫師相驗、解剖屍體及現場血跡反應鑑定在卷，有臺
    灣高雄地方法院檢察署檢察官相驗屍體證明書、解剖紀錄報
    告、高雄市政府警察局鑑驗書及阮綜合醫院診斷證明書在卷
    足稽（見93年度相字第13號卷第15頁以下、高市警鼓分三字
    第0930000136號 (三)卷 第119 頁、原審法院卷1 第61頁）
    。因此，被害人夏正德係遭槍擊身亡之事實，應堪認定。
  (五)被告丁○○於案發現場確有持槍射擊之行為，除據其自承在
    卷，亦據證人丙○○於警詢指認被告係槍擊夏正德之人無訛
    （見警 (一)第2頁），並有上開扣案槍彈為佐，則被告於92
    年1 月2 日凌晨3 時許，有以所持有槍彈在被害人夏正德住
    宅之巷口接續射擊數發子彈之行為，應堪認定。被害人夏正
    德係遭槍擊身亡，則應審究者係被告與宋建宏及在逃之李春
    竹是否有共同殺人之犯意。
  (六)按行為人是否具有殺人之故意，加害時所用器具，被害人受
    傷多寡以及受傷部位是否為致命之處，有時雖可藉為認定有
    無殺意之心證，但究不能據為絕對之標準，尚須就行為人主
    觀犯罪認識與客觀犯罪事實，參酌社會上一般經驗法則論理
    為斷（最高法院84年度台上字第403 號判決旨可資參照）。
    本件被害人夏正德之住宅係在大關路30巷4 號，住宅前是大
    關路30巷，住宅對面設有遮雨棚，亦即大關路30巷右側係住
    宅，左側係遮雨棚，有警方所繪製之槍擊現場圖及證人丙○
    ○、蕭登進於原審法院繪製現場草圖在卷可憑（見原審法院
    卷第49、119 頁）。證人蕭登進於原審法院審理中證稱：當
    日伊與夏正德坐在戶外遮雨棚內泡茶，夏正德座位面向巷口
    ，伊面朝巷道方向坐，後來約有7 至8 人在巷口大聲叫罵，
    要夏正德出來，罵完後就聽見槍聲，伊即臥倒在地，臥地聽
    見有幾發子彈從伊上方平行飛過去，伊直覺要伸手抓住夏正
    德臥倒，但未抓到，夏正德當時聽到槍聲後，即從座位起身
    持塑膠椅，欲擋子彈並走出遮雨棚外，大約走了兩步距離就
    中彈倒地；當時遮雨棚有60燭光的燈泡，被告等人所在巷口
    位置與遮雨棚相距僅20至30公尺距離，中間沒有遮蔽物，30
    公尺外肉眼就可看到我們坐那裡泡茶等語（見原審審理卷第
    87頁至95頁）。是案發當時雖係深夜三更，四週光線昏暗，
    惟遮雨棚內仍留有60燭光燈光之燈泡亮度，且夏正德已有起
    身持椅掩護等移動身體之動作，對比週遭昏暗環境，在棚內
    燈泡下飲茶之夏正德舉止更為明顯。被告等站立於路燈下，
    與夏正德僅距20至30公尺遠，當日又係晴天，雙方相互目視
    可及之距離間亦無遮蔽物阻絕，則被告等人應能目視遮雨棚
    內之夏正德，且如證人蕭登進上開所證，被告與同行之人在
    開槍射擊前，有大聲叫囂，要夏正德出面，再參以被告等未
    向夏正德住宅方向開槍，卻朝遮雨棚方向開槍，若非確認夏
    正德係遮雨棚內，何以如此。是以，原審辯護意旨另以：被
    告等人開槍時站在路燈下明處，應無法看清身在暗處的被害
    人等語，尚無法採信。再者，扣案槍枝各可裝填15顆子彈，
    3 支最多可連續發射45發子彈，此經證人楊振宇（即高雄市
    政府警察局刑事鑑識中心組長）於原審法院當庭拆卸扣案槍
    枝彈匣檢視後證述在卷（見審理卷第98頁）。被告等人所在
    射擊點位置附近所尋獲退膛彈殼多達24發，未擊發子彈亦有
    2 發，且確係分由扣案3 把槍枝所擊發之事實，亦有前揭現
    場勘察報告書及槍彈鑑定書在卷可憑。經原審法院勘驗現場
    監視光碟片結果，被告等人進出現在案發場之時間約僅30餘
    秒（見原審審理卷第81頁）。可見被告等開槍射擊時間僅數
    秒，3 支手槍射擊次數計達26發以上，顯係有目標之密集射
    擊，而非漫無目的之射擊。是被告辯稱開槍前後未發現有人
    在現場，並無殺人之意思云云，均無足採。而被告等既持槍
    朝被害人夏正德所在位置密集射擊，被害人夏正德旁邊亦有
    證人蕭登進在場，且以手槍朝20、30公公尺外之處射擊，並
    不十分準確擊中目標，此為一般所皆知而為情理之常，參酌
    以蕭登進上開所證「聽見槍聲，伊即臥倒在地，臥地聽見有
    幾發子彈從伊上方平行飛過去」以觀，足見子彈亦有朝蕭登
    進方向射擊（蕭登進與夏正德當時相差約1 公尺左右），茍
    非蕭登進機警，隨即臥倒，亦有被擊中致命之可能，則被告
    等係明知夏正德在遮雨棚內，仍然執意朝該方向射擊無訛，
    足見被告等除有殺害夏正德之直接故意之外，並有縱使殺害
    蕭登進亦不違背其等本意之不確定故意甚明。被告辯護人於
    本院審理中聲請傳訊證人楊振宇，擬證明被害人如坐在原處
    未動，是否有可能被槍擊中彈云云，經查人之身高，在坐與
    站之間，其相差並非甚大，且以手槍朝20、30公公尺外之處
    射擊，並不十分準確擊中目標，此為一般所皆知，已如前述
    ，乃被告等對之射擊達26發以上，係繼續之射擊，且其等在
    被害人夏正德已有起身持椅掩護等移動身體之動作，已見到
    其有此動作仍繼續對之射擊，迄夏正德被擊中始罷手，顯見
    其等有殺害被害人夏正德之直接故意甚明，則被告等係對被
    害人夏正德直接射擊，縱被害人坐在原處未動，亦明顯會被
    擊中，其罪證已很明確，自無再重複傳訊證人楊振宇之必要
    。
  (七)依警方接獲報案後於同日5 時30分在現場封鎖，進行勘察採
    證所製作之現場勘察報告所載（見原審法審理卷第42頁以下
    ），在大關路30巷巷口處至毗鄰大同巷2 之1 號延伸至2 之
    2 號門前巷道路面發現遺留大量彈殼共計24發（現場圖證物
    編號3 至26號）、2 顆未擊發子彈（同圖證物編號1 、2 號
    ）。證人楊振宇於原審審理中證稱：「扣案半自動90手槍槍
    枝結構設計，子彈擊發後，彈殼是往射擊者右後方退膛飛出
    ，本件射擊點是在巷口處，彈殼往右後方拋退時可能碰到旁
    邊2 之1 號、2 之2 號住家外牆再反彈，彈殼集中處所應可
    佐以推斷射擊者站立位置」等語（見原審審理卷第97頁）。
    再者，大關路30巷內之遮雨棚外殘留大片血跡（現場圖編號
    27血灘跡證；相片清冊編號第36、37號），採樣之血跡反應
    與被害人相符，亦有高雄市政府警察局鑑驗書可憑（見原審
    審理卷第59頁）。因此，大量彈殼集中處之大同路30巷2 之
    1 號大門左前方處，即大關路30巷巷口道路中央處，應係被
    告等3 人持槍射擊之位置；而遮雨棚外該血跡灘留地點即係
    被害人遭槍擊後倒地位置，上開二處地點亦與證人蕭登進所
    證「被告等人現身叫罵時之方向位置，被害人聽聞槍聲後，
    起身持椅走出棚外，約2 步距離即中彈倒地」等語相符（見
    原審審理卷第119 頁）。按制式槍枝所發射子彈具有強大殺
    傷力，能輕易穿透人體，對人之生命產生重大危害，此為眾
    所周知之事，且短程距離射擊較長程距離射擊更易命中目標
    ，子彈穿透物體動能更大，此為智慮健全之被告等人所明知
    ，而被告等應知悉被害人夏正德在遮雨棚內已如前述，乃仍
    持制式手槍，在約距20至30公尺距離內，朝被害人夏正德所
    在方向共同接續射擊26餘發子彈，使被害人夏正德當場中彈
    ，頭顱係遭子彈貫穿，受有左前額2.2 公分×0.3 公分入口
    傷及左後枕骨2.5 公分×1.5 公分出口傷等槍傷（見93年度
    相字第13號卷第26頁），渠等對被害人夏正德將因中彈而身
    亡，以及證人蕭登進可能被射擊致死，不能謂無認識，乃竟
    共同持槍接續射擊26餘發子彈。被告所辯並無殺害夏正德之
    故意云云，委無足採。再者，辯護人辯護意旨另以：依鑑定
    證人楊振宇所證，認本件屬「遠距離」射擊，而認被告射擊
    時距離非近，目標物不明確，認被告並無殺人故意云云。惟
    槍彈鑑識中所謂「遠距離」、「近距離」，係以能否在目標
    物週遭發現火藥殘跡為斷，則通常將槍口緊靠或極度接近目
    標物（如舉槍自殘或處決情形），始會在射入傷口旁或衣物
    上附近留有火藥殘跡，除此之外，均屬遠距離射擊，本件20
    至30公尺內射擊距離之子彈推進動能，應認有相當殺傷力，
    自不待言，辯護意旨認射擊距離非近，目標物不明確等語，
    不無誤會（本院不採該辯解，否則如射擊距離非近，目標物
    不明，被告等猶持火力強大之制式手槍對之多次漫無目標射
    擊，則其等對證人蕭登進部分即應構成殺人未遂之直接故意
    ，而非不確定故意）。
  (八)依上開現場勘察報告及槍彈鑑定書所載，在遮雨棚前停放有
    車號XLD-027 號機車之引擎蓋左側、置物箱及腳踏板處留有
    4 處槍擊痕跡（同圖證物編號第45之1 至45之4 號、現場相
    片清冊編號76至79號），機車前輪旁路面遺落彈頭1 枚（同
    圖證物編號第47號，相片編號80、82號，為槍枝管制編號00
    00000000美國BERETTA 廠牌92FS型口徑9MM 制式半自動手槍
    所擊發），遮雨棚旁花台內向牆面留有1 直接射擊彈孔（同
    圖證物編號第51號，相片編號第90至92號），遮雨棚鄰花台
    側垂立擋風透明塑膠布上有子彈貫穿痕（同圖證物編號第52
    、相片編號第90號），花台上擺置紙箱、油漆桶分別有子彈
    貫穿痕，並在紙箱內尋獲彈頭1 枚（同圖證物編號第52之1
    、52之2 號，相片編號第92至99號）。機車車輪附近地面遺
    有鉛核、彈頭各1 枚（同圖證物編號第46、47號，相片編號
    第80至82號，彈頭由同上編號槍枝所擊發），於大關路30巷
    4 號前騎樓亦留有擊發子彈殘骸銅包衣、鉛核等物（同圖證
    物編號第48、49號，相片編號第84至86號）。上開花台上方
    堆置物品所採集子彈貫穿痕跡，離地高度均在82公分至93公
    分間，並有現場蒐證照片可資佐證，自上開子彈結構物遺留
    位置，及彈道穿透物體造成彈孔等現場之槍彈痕跡彈著位置
    觀之，均分布在被害人夏正德倒地處前後，亦即從被告持槍
    所在巷口位置，直線延長至被害人夏正德遭槍擊前立身遮雨
    棚外位置，2 處地點連線前後，均可發現上開槍彈痕跡證物
    ，可見被害人中彈倒地前已在被告等人開槍擊發子彈之彈道
    範圍內，益徵被告等人確係朝向被害人夏正德立身處方向開
    槍射擊無疑。
  (九)證人蕭登進於原審審理中另證稱：夏正德往外走出，我的手
    要抓他同時，看到有好幾顆子彈從夏正德頭上飛過，有幾顆
    子彈從我前上方平行飛過等語參照（見原審審理卷第88、93
    頁），佐以前開物體發現之貫穿彈痕，彈著高度僅82公分至
    93公分之間，可知彈道行進高度均在常人身高範圍內。雖現
    場未尋得貫穿被害人頭部的致命彈頭，惟參以被害人頭部貫
    穿傷之路徑，入口於左額部，出口為左枕部，途徑為左額、
    前顱骨、左腦、後顱骨、左後枕部，方向為前往後、朝下方
    （見相驗卷第26頁），被害人身高157 公分，係站姿遭受槍
    擊，則當時致命子彈貫穿被害人頭顱部時之飛行高度約在15
    0 公分左右，自槍傷出入口位置，亦可證明該子彈射擊角度
    僅稍偏下方，就此彈頭命中被害人頭部高度及偏下，尚在人
    體身高範圍內，而以扣案半自動槍枝配置彈匣後，能在數秒
    內連續擊發彈匣內裝填子彈，有上開槍彈鑑定書可憑，除非
    持槍握姿有重大偏離，其他連續擊發子彈之彈道路徑及角度
    ，應同該顆致命彈頭，均具擊中人體之高度可能性，是以被
    害人當時步出遮雨棚外所立身處所，已在前開數發子彈射擊
    彈著範圍之內，而被害人亦果因頭部中彈身亡，是被告等人
    應係持槍向前方朝被害人夏正德站立地點平舉射擊無訛。
  (十)雖其餘擊發子彈及射中夏正德頭顱部致命子彈之彈頭均未在
    現場尋獲，被害人夏正德臥地週遭亦未發現其他彈孔痕跡，
    惟依卷附現場圖及照片清冊（相片編號第7 、8 、90號）所
    示，現場一面瀕臨海岸線，大關路30巷之巷道沿海岸線鋪設
    ，瀕海岸邊自同巷巷口延伸至巷內，僅有遮雨棚（內放置桌
    椅、瓶罐等雜物）、花台、植栽矮木等地上物，及停放數量
    機車，對比花台、矮木及機車等物體高度，僅約及人之半身
    高度，以子彈發射角度及前述飛行高度，未經尋獲之其他彈
    頭至有可能係未擊中上開花台等物，而彈著於封鎖線外之巷
    內他處，或飛越物體上方墜入海岸線外之海裡，致未能在現
    場尋獲擊發子彈之彈頭及彈孔等槍彈痕跡，此由證人楊振宇
    於審理中證稱：因為彈頭會飛遠，並受風速影響，所以找到
    彈頭不容易等語，可獲得印證（見原審審理卷第100 頁）。
    佐以如上所述，被告等係於數秒內瞬間擊發26餘發子彈，各
    發子彈射擊時點密集等情觀之，未尋獲子彈飛行方向及途徑
    ，應與上開蒐證所得槍彈痕跡之彈著分布位置相近，亦即應
    均係朝向被害人夏正德所在方向所擊發。因此，不能以未扣
    得之彈頭而認均係朝天空射擊。再者，若係朝地面射擊，應
    會在地面上造成彈著點。惟經警方自射擊點起，以平行搜尋
    法延伸至被害人倒地處蒐證結果，地面上並未發現有彈著點
    ，有前揭現場勘察報告可憑。再者，證人楊振宇於審理中另
    證稱：停放在遮雨棚前機車上彈孔（現場圖證物編號第45之
    1 至45之4）， 均係遭子彈直接射擊所生，並非子彈射擊地
    面反彈之跳彈所致等語（見原審審理卷第98頁以下），是被
    告辯稱朝地下射擊云云，應無可採。又參照現場機車、花台
    等物品上有發現多處彈孔、子彈貫穿痕跡，高度均在82公分
    至93公分間，亦如前述，倘被告等人係對空鳴槍，而非持槍
    平舉射擊屬實，因對空鳴槍及平舉射擊角度二者相差甚鉅，
    若採對空鳴槍射擊方式，本件所有子彈道路徑或彈著點，均
    不可能分佈在上開物體之上，又對空與平舉射擊二者偏差角
    度極大，倘係刻意對空射擊時，縱有誤差偏離，擊發子彈應
    無誤中前方20至30公尺之短距離物體之理，是被告辯稱朝上
    空開槍示威云云，亦無足採認。
  (十一)證人蕭登進於原審審理中固證稱：子彈起先是朝地上打，並
    沒有對著伊與夏正德打，對方開槍只是要警告，如果夏正德
    當時有趴下，應該不會中彈，又對方如果真的要殺人，不可
    能隔著一個巷子開槍等語（見原審審理第88頁以下）。惟現
    場地面經警蒐證結果，未發現槍彈彈著痕跡，不足認被告等
    人係朝向地面射擊，已如前述。再者，被害人夏正德與證人
    蕭登進等人係在遮雨棚內，該遮雨棚與被害人夏正德在高雄
    市○○區○○路30巷4 號之住所係隔巷相對，如被告等人確
    僅僅是要開槍示威或恐嚇，理應朝向巷道他側之夏正德住處
    附近射擊，始能讓被害人夏正德了解係針對伊而來，焉有向
    堆置桌椅雜物之遮雨棚及花台等方向射擊之理。至證人蕭登
    進所證：被告等人隔巷開射擊用意只在警告，非意在殺人云
    云，僅係揣測射擊者內心之動機，應屬個人臆測之詞，且其
    聽聞槍聲即已俯臥在地，亦無暇再抬頭遠望觀察持槍者動向
    ，因此，證人蕭登進上開所證尚難執為被告有利認定。
  (十二)被告丁○○另辯稱：當時對方先開槍，渠等始開槍還擊云云
    ，惟查案發當時夏正德身旁確實僅有蕭登進陪同在遮雨棚內
    泡茶，夏正德家人乙○○○、丙○○等人均無開槍的舉動，
    亦未持有槍枝等情，亦據證人蕭登進於原審法院審理中證述
    明確（見原審審理卷第91頁）。經警事後採驗被害人夏正德
    左右手虎口處及所佩掛掌心鋁座，以掃描式電子顯微鏡、X
    射線能譜分析法及呈色試驗法等檢驗方法分析結果，均未同
    時檢出射擊火藥殘跡之特性金屬元素鋇－鉛－銻（Ba-Pb-Sb
    ）成分。被害人夏正德中槍倒地處附近亦未發現射擊後所產
    生彈殼，有內政部警政署刑事警察局93年4 月27日刑鑑字第
    0930252387號鑑驗通知書及前開現場勘察報告在卷可憑（見
    審理卷第48頁研判與分析第3 點；同卷第59頁），是死者遭
    射擊倒地前並無持槍射擊之情事，此部辯稱，顯與事實不合
    ，亦無足採信。
  (十三)被害人夏正德之子丙○○於同年1 月2 日凌晨本件案發後，
    隨即於同日6 時許赴同分局旗津分駐所配合偵查員製作詢筆
    錄，詢問中供述夏正德遭人持槍槍擊送醫經過綦詳，並指認
    丁○○、及綽號「波仔」之男子涉及槍擊案（警 (一)卷 第
    1 頁以下），而被告係於同年1 月3 日晚間20時25分許始攜
    扣案搶彈前往高雄市政府鼓山分局繳械並坦承犯行，有警訊
    筆錄可憑（見警 (二)卷 第12頁以下），是以，本件偵查犯
    罪機關在上開被告丁○○投案時點前已發現犯罪事實，對涉
    案犯人亦已能掌握，則被告於原審辯稱係自首云云，亦無可
    採。
  (十四)綜上所述，被告所辯其無殺人之犯意，且合於自首之規定云
    云，均無可採，其殺人及未經許可持有槍彈之犯行均已堪認
    定。
四、被告行為後，槍砲彈藥刀械管制條例雖於94年1 月26日修正
    公布部分條文，於同年月28日施行，惟刪除修正條文部分與
    本件論罪法條無涉，故不生比較新舊法問題。核被告與丁○
    ○、李春竹持槍彈，基於殺人之犯意聯絡，而射擊夏正德致
    死、射擊蕭登進未死之所為，係犯刑法第271 條第1 項之殺
    人罪、第271 條第2 項、第1 項之殺人未遂罪、槍砲彈藥刀
    械管制條例第7 條第4 項之未經許可持有手槍罪、同條例第
    12條第4 項之未經許可持有子彈罪。被告丁○○與宋建宏、
    李春竹其就本件犯行，互有犯意聯絡及行為分擔，為共同正
    犯。被告持槍朝被害人等所在方向接續射擊之行為，係基於
    同一殺人犯意下所為之接續行為，只論以一殺人既遂罪及一
    殺人未遂罪。被告基於一個行為同時犯殺人罪及殺人未遂罪
    ，為想像競合犯，應依刑法第55條之規定，從其較重之殺人
    罪處斷。被告同時持有具殺傷力之制式手槍及子彈，係一行
    為而觸犯二罪名之想像競合犯，應依刑法第55條之規定，從
    一重論以持有手槍罪；被告持有手槍與殺人犯行間，有方法
    結果之牽連關係，為牽連犯，亦應依刑法第55條之規定從一
    重之殺人罪處斷。檢察官就被告同時對蕭登進犯殺人未遂罪
    部分雖漏未起訴，但此部分與起訴部分有想像競合犯關係，
    為起訴效力所及，本院自得併予審理。
五、原審據以論罪科刑，固非無見。惟被告另對被害人蕭登進犯
    殺人未遂罪，原審漏未審酌，自有未洽。被告上訴意旨，以
    原審量刑過重，以及被告並無殺人犯意云云，指摘原判決不
    當，雖無理由，但原判決既有上開可議之處，自仍應由本院
    將原判決撤銷改判。爰審酌被告丁○○未經許可持有制式槍
    、彈，已足生危害他人生命、身體安全，復因細故，即夥同
    他人糾眾公然持槍尋釁殺人，犯後飾詞否認有殺人之犯意，
    情節非輕，惟念其事後已與被害人家屬達成和解，被害人家
    屬亦請求從輕量刑，此有告訴人所提書狀1 紙在卷為佐（原
    審審理卷第159 頁），又被告並無科，素行尚稱良好等一切
    情狀，仍如原審量處如主文第2 項所示之刑。又依被告持槍
    殺人之犯罪性質，應認有褫奪公權之必要，併予宣告褫奪公
    權8 年。
六、扣案之義大利BERETTA 廠牌92DS型口徑9MM 制式半自動手槍
    、美國BERETTA 廠牌92FS型口徑9MM 制式半自動手槍、義大
    利BERETTA 廠牌92FS型口徑9MM 制式半自動手槍各1 把（均
    含彈匣各1 只，槍枝管制編號分別為0000000000、00000000
    00、0000000000號），口徑9MM 未發子彈2 顆，經鑑定結果
    均具殺傷力，已如前所述，確係槍砲彈藥刀械管制條例第4
    條所定之槍砲、彈藥，係違禁物，應依刑法第38條第1 項第
    1 款之規定，併予宣告沒收。
據上論結，應依刑事訴訟法第369 條第1 項前段、第364 條、第
299 條第1 項前段，槍砲彈藥刀械管制條例第7 條第4 項、第12
條第4 項，刑法第11條前段、第28條、第271 條第1 項、第2 項
、第55條、第37條第2 項、第38條第項1 第1 款，判決如主文。
本案經檢察官張金塗到庭執行職務。
中    華    民    國    95    年    1     月    19    日
                  刑事第五庭審判長法  官  曾永宗
                                  法  官  陳明富
                                  法  官  任森銓
以上正本證明與原本無異。
如不服本判決應於收受本判決後10日內向本院提出上訴書狀，其
未敘述上訴理由者，並得於提起上訴後10日內向本院補提理由書
狀（均須按他造當事人之人數附繕本）「切勿逕送上級法院」。
                                  書記官  蘇恒仁
中    華    民    國    95    年    1     月    19    日
附錄本件判決論罪科刑法條：
槍砲彈藥刀械管制條例第7 條
未經許可，製造、販賣或運輸火砲、肩射武器、機關槍、衝鋒槍
、卡柄槍、自動步槍、普通步槍、馬槍、手槍或各類砲彈、炸彈
、爆裂物者，處死刑、無期徒刑或7 年以上有期徒刑；處徒刑者
，併科新台幣3,000 萬元以下罰金。
未經許可，轉讓、出租或出借前項所列槍砲、彈藥者，處無期徒
刑或5 年以上有期徒刑，併科新台幣1,000 萬元以下罰金。
意圖供自己或他人犯罪之用，而犯前二項之罪者，處死刑或無期
徒刑；處徒刑者，併科新台幣5,000 萬元以下罰金。
未經許可，持有、寄藏或意圖販賣而陳列第一項所列槍砲、彈藥
者，處5 年以上有期徒刑，併科新台幣1,000 萬元以下罰金。
第一 項至第三 項之未遂犯罰之。
槍砲彈藥刀械管制條例第12條第4 項
未經許可，持有、寄藏或意圖販賣而陳列子彈者，處5 年以下有
期徒刑，併科新台幣300 萬元以下罰金。
中華民國刑法第271 條
殺人者，處死刑、無期徒刑或10 年以上有期徒刑。
前項之未遂犯罰之。
預備犯第一項之罪者，處2 年以下有期徒刑。


司法院資訊處製作；財團法人民間司法改革基金會備份。
